【裁判字號】    97,交聲,2101
【裁判日期】    970725
【裁判案由】    聲明異議
【裁判全文】
臺灣臺中地方法院交通事件裁定        97年度交聲字第2101號
原處分機關  交通部公路總局臺中區監理所臺中市監理站
受處分人    甲○○
上列受處分人因違反道路交通管理處罰條例案件，對於交通部公
路總局臺中區監理所臺中市監理站民國九十七年四月十四日所為
之裁決（裁監稽違字第裁六一─ＧＥ0000000號裁決書）
，聲明異議，本院裁定如下：
    主  文
原處分關於罰鍰新臺幣參萬元部分撤銷。
前項撤銷部分，甲○○不罰。
其餘異議駁回。
一、原處分機關略以：受處分人甲○○，駕駛之車號六八六─Ｂ
    ＸＱ號重機車，於民國九十七年三月二十九日二時三十二分
    許，在臺中市○○○路處，因酒精濃度超過規定標準駕車致
    人受傷，經測定酒精濃度為每公升○‧四四毫克，以及領有
    小型車駕照駕駛重型機器腳踏車之違規，為臺中市警察局第
    二分局員警當場舉發，依道路交通管理處罰條例第三十五條
    第一項第一款、第二十二條第一項第四款之規定，分別裁處
    受處分人罰鍰新臺幣（下同）三萬元、一千八百元，並吊扣
    駕駛執照二十四個月，施以道安講習，原處分並無不法等語
    。
二、本件受處分人甲○○略以：本人因於九十七年三月二十九日
    於臺中市○○○路發生酒駕事故，由警開出酒駕罰單，並註
    記酒測值為每公升○‧四四毫克，並移送法院，依公共危險
    起訴，應到案日期為九十七年四月十三日，因相關法令不知
    情，在九十七年四月十四日繳交罰單，同日申請吊扣駕照之
    聲明異議，但於九十七年六月份收到臺中地方法院檢察署所
    寄緩起訴處分書，緩起訴期間一年，並向社團法人支付六萬
    元，為此再向監理單位提出異議。雖因酒駕違反交通法規，
    但當時所駕為重型機車，而非自小客車，若吊扣駕照將導致
    無法駕車喪失工作權利；緩起訴書之內容，緩起訴期間為一
    年並支付六萬元，基於現行法規一罪不二罰之原則，請監理
    單位退還先前繳交罰鍰三萬一千八百元；現因緩起訴書之內
    容為本案之新事證，特再次提出異議等語。
三、按汽車駕駛人飲用酒類或其他類似物後，其吐氣所含酒精濃
    度超過每公升零點二五毫克，不得駕車；駕駛汽車經測試檢
    定酒精濃度超過標準，處汽車駕駛人罰鍰一萬五千元以上六
    萬元以下，並當場移置保管該汽車及吊扣駕駛執照一年，因
    而肇事致人受傷者，並吊扣駕駛執照二年；汽車駕駛人，有
    下列情形之一者，處新臺幣一千八百元以上三千六百元以下
    罰鍰，並禁止其駕駛：(四)、領有聯結車、大客車、大貨車或
    小型車駕駛執照，駕駛重型機器腳踏車。道路交通安全規則
    第一百十四條第二款、道路交通管理處罰條例第三十五條第
    一項第一款、第二十二條第一項第四款均定有明文。又按車
    駕駛人，有第三十五條第一項規定之情形時，應接受道路交
    通安全講習，同條例第二十四條第一項第二款亦有明文規定
    。再按一行為同時觸犯刑事法律及違反行政法上義務規定者
    ，依刑事法律處罰之。但其行為應處以「其他種類行政罰」
    或得沒入之物而未經法院宣告沒收者，亦得裁處之。前項行
    為如經不起訴處分或為無罪、免訴、不受理、不付審理之裁
    判確定者，得依違反行政法上義務規定裁處之。本法所稱「
    其他種類行政罰」，指下列裁罰性之不利處分：限制或禁止
    行為之處分：限制或停止營業、「吊扣證照」、命令停工或
    停止使用、禁止行駛、禁止出入港口、機場或特定場所、禁
    止製造、販賣、輸出入、禁止申請或其他限制或禁止為一定
    行為之處分。行政罰法第二十六條、第二條第一款亦有明定
    。惟依九十五年二月五日正式施行之行政罰法第二十六條第
    一項規定：「一行為同時觸犯刑事法律及違反行政法上義務
    規定者，依刑事法律處罰之。但其行為應處以其他種類行政
    罰或得沒入之物而未經法院宣告沒收者，亦得裁處之」。此
    乃一行為同時造成刑罰法律與行政秩序罰規定發生競合適用
    之關係時，基於「一事不二罰」之法理，經由立法程序確立
    應以刑罰優先為原則，避免行為人承受過度且重複之處罰。
    此觀該條立法理由明確揭示：「一行為同時觸犯刑事法律及
    違反行政法上義務規定時，由於刑罰與行政罰同屬對不法行
    為之制裁，而刑罰之懲罰作用較強，故依刑事法律處罰，即
    足資警惕時，實無一事二罰再處行政罰之必要。且刑事法律
    處罰，由法院依法定程序為之，較符合正當法律程序，應予
    優先適用。但罰鍰以外之沒入或其他種類行政罰，因兼具維
    護公共秩序之作用，為達行政目的，行政機關仍得併予裁處
    ，故為第一項但書規定」，其理益明。是以前揭行政罰法中
    刑事法律處罰優先且不再處以行政秩序罰之目的，既係因為
    行為人已接受刑罰而足資警惕，且已發生懲罰之作用，即無
    使行為人陷於雙重處罰之不利益，則關於刑事法律處罰之範
    圍自應採取實質認定，凡刑事實體法或程序法中所規定客觀
    上剝奪行為人生命、自由、財產權利，主觀上亦因制裁之嚴
    厲性、痛苦性，其強度足以造成心理強制而間接達成矯正教
    化目的之處遇手段，皆應納入其中，而不以形式上符合刑法
    第三十二條至第三十四條所定主刑及從刑種類者為限，始與
    前揭法律規範之意旨相符。
四、查本件受處分人甲○○，於前揭時、地，駕駛重型機車因酒
    精濃度超過標準（酒精吐氣濃度達每公升○‧四四毫克）及
    領有小型車駕照駕駛重型機車之違規事實，固有臺中市警察
    局員警當場舉發違反道路交通管理事件通知單及裁決書等附
    卷可稽，惟查：
(一)、按依行政罰法第二十六條之立法理由觀之：「一行為同時觸
    犯刑事法律及違反行政法上義務規定時，由於刑罰與行政罰
    同屬對不法行為之制裁，而刑罰之懲罰作用較強，故依刑事
    法律處罰，即足資警惕時，實無為一事二罰再處行政罰之必
    要。且刑事法律處罰，由法院依法定程序為之，較符合正當
    法律程序，應予優先適用。但罰鍰以外之沒入或其他種類行
    政罰，因兼具維護公共秩序之作用，為達行政目的，行政機
    關仍得『併與裁處』」。故在處罰目的且處罰方式相同時，
    若依刑事法律處罰，即足資警惕時，實無為一事二罰再處行
    政罰之必要。又刑事訴訟法第二百五十三條之二規定，檢察
    官為緩起訴處分，得命被告於一定期間內履行「向公庫支付
    一定之金額」，此一命被告為金錢給付的部分，應得被告之
    同意。命被告為金錢給付部分，並得為民事強制執行名義。
    檢察官課被告以上之負擔，由於此負擔雖非「刑罰」，但性
    質上可謂實質的制裁，且造成被告權利受限制的影響。則受
    處分人上開違反刑事法律禁止規範之犯罪事實既已明確，僅
    因檢察官採取緩起訴處分之替代性刑事處遇手段，未將該案
    逕行起訴或聲請簡易判決處刑，致其後適用之刑事訴訟程序
    有所區別，然就受處分人負有支付一定金額予檢察官指定機
    構之義務觀察，其如未在上開指定期間內確實履行義務，依
    刑事訴訟法第二百五十三條之三第一項第三款之規定，受處
    分人將遭受撤銷緩起訴處分之不利益；反之，倘其確實遵守
    並履行各項緩起訴條件，除非合於刑事訴訟法第二百六十條
    所定情形之一，否則受處分人即無再就同一案件遭受刑事訴
    追之虞。從而，受處分人已因上開緩起訴處分而剝奪其財產
    權，主觀上前揭金錢給付義務亦具有強制性、懲罰性，雖不
    若易科罰金係以支付金錢作為自由刑之替代，惟經由緩起訴
    處分條件之履行使其免於遭檢察官發動起訴程序，仍具有替
    代刑罰之效果，廣義而言，應屬前揭所稱之「實質刑事法律
    處罰」，而有行政罰法第二十六條第一項「一事不二罰」規
    定之適用（臺灣高等法院臺中分院九十五年度交抗字第四七
    七號裁定同此結論，可值參照）。又法務部九十五年五月二
    十五日法律字第○九五○七○○三九三號函雖謂：行政罰法
    第二十六條第二項所稱「不起訴處分」包括「緩起訴處分」
    在內等語，惟該項乃例外得裁處行政秩序罰之補充規定，參
    諸該條文係將「不起訴處分」、「無罪」、「免訴」、「不
    受理」、「不付審理」等不能證明刑事被告犯罪或未曾使其
    實際接受刑罰之情形逐一臚列，顯然與該條第一項所指發生
    處罰競合之前提要件尚有未合，故有第二項仍依違反行政法
    上義務規定裁處之必要。本件緩起訴處分既非不能證明行為
    人之犯罪事實，且有支付一定金額之實質處罰，自與上開行
    政罰法第二十六條第二項列舉之不起訴處分等情形迥然有別
    ，仍無從遽為比擬而為相同之處置。如若不然，則刑事被告
    如經法院循審判程序判處罰金或得以易科罰金之拘役或有期
    徒刑，均得以援用行政法罰第二十六條第一項之規定，免於
    處以行政秩序罰之雙重不利益；至於藉由緩起訴處分而節省
    司法資源者，在基於實質懲罰目的而其財產權遭受剝奪之餘
    ，卻仍需繳納一定金額之行政罰鍰，其結果勢必降低刑事被
    告接受緩起訴處分之意願，而反噬緩起訴處分替代繁複刑事
    審判程序之制度性機能。準此以言，行政罰法第二十六條第
    二項既未將緩起訴處分列舉其中，本於「例外規定從嚴解釋
    」之法理及前揭說明，自不能將條文中「不起訴處分」之範
    圍，擴及於性質顯不相同之「緩起訴處分」，附此敘明。而
    道路交通管理處罰條例第三十五條所規定之裁處，含有罰鍰
    與吊扣駕照之處分，二者分屬行政罰法中之裁罰，有對於過
    去違反義務行為處罰之「秩序罰」（指罰鍰），以及對於預
    防將來再犯危險之「管制罰」（指吊扣駕照）；前者對於過
    去義務違反而為秩序罰之目的，與刑事制裁酒醉駕車所欲達
    到保護交通安全之目的相同，二者既為相同之目的，則處以
    較重之刑事制裁為已足，自無重複處罰行政罰之必要。本件
    對於性質相同之金錢裁罰，已依懲罰作用較強之刑事法律制
    裁後（受處分人已向社團法人臺中市圓愛全人關懷協會支付
    六萬元），即無再依行政法為相同處罰之理。原處分就此未
    予詳查，遽予裁罰，尚有未恰。本件就此部分之異議為有理
    由，原處分應予撤銷。
(二)、至於原處分機關因受處分人飲酒駕駛重型機車致人受傷，而
    吊扣其「普通小客車駕駛執照」部分，業經本院以九十七年
    度交聲字第一二五八號裁定：「原處分關於吊扣普通小客車
    駕駛執照貳拾肆個月部分撤銷。前項撤銷部分，甲○○不罰
    」，並經臺灣高等法院臺中分院以九十七年度交抗字第六二
    一號裁定，將抗告人即原處分機關之抗告駁回而確定，有卷
    附之裁定書在卷可查。是受處分人就此即不得再予爭執，且
    吊照部分已為不罰之諭知，對於受處分人並無法律上之不利
    益，其仍異議爭執，即不合法，應予駁回。另有關受處分人
    另一違規行為：「領有小型車駕照駕駛重型機車」而遭處罰
    鍰一千八百元部分，因並非係酒醉駕車經檢察官緩起訴處分
    之範圍，無一事不二罰之適用，受處分人就此部分聲明異議
    ，亦無理由。
五、綜上所述，原處分機關以受處分人甲○○有酒精濃度超過標
    準致人受傷及領有小型車駕照駕駛重型機車之行為，依道路
    交通管理處罰條例第三十五條第一項第一款、第二十二條第
    一項第四款、第二十四條第一項第二款、違反道路交通管理
    事件統一裁罰基準及處理細則第四十三條、違反道路交通管
    理事件統一裁罰標準表等規定，分別裁處受處分人「罰鍰」
    三萬元、一千八百元，並「吊扣駕駛執照」二十四個月，施
    以道安講習之處分，其中裁處「罰鍰」三萬元之部分於法不
    合，應予撤銷，並為不罰之諭知。至原處分機關對受處分人
    領有小型車駕照駕駛重型機車部分，處罰鍰一千八百元，並
    有第三十五條第一項規定之情形而施以道安講習部分，經查
    核無不當，此部分異議為無理由，應予駁回。
六、據上論斷，應依道路交通管理處罰條例第八十七條第二項，
    道路交通案件處理辦法第十八條、第十九條、第二十條前段
    ，裁定如主文。
中    華    民    國    97    年    7     月    25    日
                  交通法庭  法  官  張清洲
以上正本證明與原本無異。
如不服本裁定，應於送達後五日內，向本院提出抗告狀。
                            書記官  詹東益
中    華    民    國    97    年    7     月    25    日


司法院資訊處製作；財團法人民間司法改革基金會備份。
